臺灣彰化地方法院民事判決　95年度訴字第938號
原　　　告　丙○○
訴訟代理人　朱坤棋律師
被　　　告　甲○○
訴訟代理人　駱威文律師
受　告知人　鄭光哲
　　　　　　即鄭當諺
上列當事人間請求塗銷抵押權登記等事件，本院於民國96年2月
7 日言詞辯論終結，判決如下：
    主  文
原告之訴駁回。
訴訟費用新台幣陸仟伍佰元由原告負擔。
    事實及理由
壹、按確認法律關係之訴，非原告有即受確認判決之法律上利益
    者，不得提起之，民事訴訟法第247條第1項定有明文。本件
    原告主張如附表所示之4筆抵押權所擔保之債權不存在乙節
    ，既為被告所否認，而兩造對此抵押權所擔保債權之存否既
    有爭執，且此項爭執能以確認判決除去之，則原告提起本件
    確認之訴，應認有訴之利益，合先敘明。
貳、原告起訴主張：
    如附表所示之土地原為訴外人乙○○○○○○與其他人所共
    有，於民國91年9月19日乙○○○○○○因買賣將其應有部
    分移轉登記予原告，而乙○○○○○○就如附表所示土地之
    應有部分於出賣予原告前，雖曾於84年5月26日設定如附表
    所示以被告為權利人之一般抵押權，惟被告對乙○○○○○
    ○實際並無抵押債權或如被告所稱之新台幣 (下同)60 萬元
    借款債權存在，因此至今未曾依法實行抵押權。按一般抵押
    權基於抵押權之從屬性，必先有被擔保債權之存在始得成立
    ，若所擔保之債權不存在，縱為抵押權之設定登記，亦難認
    其抵押權業已成立。故系爭抵押權為一般之抵押權，而系爭
    抵押權設定時，被告對抵押債務人並無被擔保債權存在，則
    系爭抵押權雖已為設定登記，尚難認已有效成立。由於兩造
    對於系爭抵押權所擔保之債權是否存在尚有爭議，為此依民
    事訴訟法第247條及民法第767條規定提起本訴，並聲明：(
    一)確認如附表所示之抵押權所擔保之債權不存在。(二)被
    告應向彰化縣地政事務所辦理塗銷前項抵押權登記。
參、被告則以：
    乙○○○○○○於84年5月24日向被告借款60萬元，被告將
    60 萬元交由被告之父親陳清竣處理，陳清竣並說已親自將
    錢交給乙○○○○○○，其並提供如附表所示土地之應有部
    分共同擔保被告對乙○○○○○○之上開借款債權本金60萬
    元、約定利息、遲延利息、違約金等債權，而上開債權迄今
    未獲清償，是系爭抵押權所擔保之債權自始至今仍為存在，
    從而系爭抵押權自亦仍有效存在，原告不得請求塗銷抵權登
    記。並聲明：如主文所示。
肆、得心證之理由：
  一、原告主張如附表所示之土地原為乙○○○○○○與其他人
      所共有，於91年9月19日乙○○○○○○因買賣將其應有
      部分移轉登記予原告，而乙○○○○○○就如附表所示土
      地之應有部分於出賣予原告前，曾於84年5月26日設定如
      附表所示以被告為權利人之一般抵押權乙節，有原告提出
      之土地登記謄本為證，且為被告所不爭執，堪認原告此部
      分之主張為真實。又原告主張如附表所示之4筆抵押權所
      擔保之債權不存在，被告則否認原告之主張，辯稱乙○○
      ○○○○於84年5月24日向被告借款60萬元，並提供如附
      表所示土地之應有部分共同擔保被告對乙○○○○○○之
      上開借款債權本金60萬元、約定利息、遲延利息、違約金
      等債權，而上開債權迄今未獲清償等語。查被告辯稱之上
      開事實，業據被告提出土地登記申請書、土地登記謄本及
      抵押權設定契約書為證，且據證人丁○○到庭證稱伊為代
      書，陳清竣與乙○○○○○○曾於89年間至伊事務所協調
      ，有聽到陳清竣向乙○○○○○○要60萬元，經過伊協調
      ，彼等2人同意由乙○○○○○○還陳清竣30萬元，陳清
      竣有同意，乙○○○○○○有請伊向農會貸30萬元，但沒
      有辦成，前幾天乙○○○○○○有打電話給伊說願以20
      萬元解決。當時乙○○○○○○與陳清竣講的債務即是此
      筆抵押債務，他們之間只有此一筆抵押債務等語，而原告
      對被告提出之上開證物之真正及證人之證詞亦不爭執。堪
      認被告辯稱乙○○○○○○曾向其借款60萬元，上開60萬
      元之債權未獲全部清償等情，應堪採信。而原告主張被告
      對抵押債務人即乙○○○○○○並無任何被擔保債權存在
      乙節，又未能另行舉證以實其說，則原告此部分主張即難
      採信。從而原告依民事訴訟法第247條規定，起訴請求確
      認如附表所示之抵押權所擔保之債權不存在，即無理由，
      應予駁回。
  二、按所有人對於無權占有或侵奪其所有物者，得請求返還之
      。對於妨害其所有權者，得請求除去之。有妨害其所有權
      之虞者，得請求防止之。又按抵押權為從物權，以其擔保
      之債權存在為發生之要件，契約當事人間除以債權之發生
      為停止條件，或約定就將來應發生之債權而設定外，若所
      擔保之債權不存在，縱為抵押權之設定登記，仍難認其抵
      押權業已成立。本件被告與乙○○○○○○既然確實有60
      萬元之借款債權存在，且上開債務未獲全部清償，又原告
      起訴請求確認如附表所示之抵押權所擔保之債權不存在部
      分亦無理由，則原告自難主張其所有如附表所示之4筆土
      地，因有系爭抵押權之設定，而妨害原告之所有權，從而
      原告依民法第767條規定，請求被告應向彰化縣地政事務
      所辦理塗銷前項抵押權登記，即屬無據，應予駁回，爰判
      決如主文所示。
伍、訴訟費用負擔之依據：民事訴訟法第78條。
中　　華　　民　　國　　96　　年　　2　　月　　16　　日
                  民事第二庭    法　官　詹秀錦
以上正本係照原本作成。
如對判決上訴，應於判決送達後20日內向本院提出上訴狀。
中　　華　　民　　國　　96　　年　　2　　月　　16　　日
                      　　　    書記官　陳秀香
